【裁判字號】    96,易,1436
【裁判日期】    970527
【裁判案由】    侵占
【裁判全文】
臺灣桃園地方法院刑事判決              96年度易字第1436號
公  訴  人  臺灣桃園地方法院檢察署檢察官
被      告  乙○○
選任辯護人  毛仁全律師
上列被告因侵占傷害案件，經檢察官提起公訴（96年度偵字第64
43號），本院判決如下︰
    主  文
乙○○意圖為自己不法之所有，而侵占對於業務上所持有之物，
處有期徒刑壹年，減為有期徒刑陸月，如易科罰金，以新臺幣貳
仟元折算壹日。
    事  實
一、乙○○係址設桃園縣中壢市○○路45號「長禾興實業股份有
    限公司」（下稱長禾興公司）之負責人，負責管理包括公司
    機器設備之保管在內一切公司業務，為從事業務之人。長禾
    興公司與中租迪和公司為就如附表一、二所示機器為融資性
    租賃，雙方分別於如附表一、二所示時間訂立買賣契約，由
    長禾興公司將其所有之上開機器分別以如附表一、二所示價
    金出售予中租迪和公司，2 次買賣契約書第3 項並均載明：
    「自簽約之日起，標的物之所有權移轉甲方（即中租迪和公
    司），但標的物仍交由乙方（即長禾興公司）占有保管。」
    ，各次之同時，長禾興公司、中租迪和公司並分別於如附表
    一、二所示買賣契約成立生效之日，以售後租回之融資性租
    賃方式，就前開機器分別簽訂「融資性租賃契約書」（編號
    94-A0194-L號、94-A0290-L號），由長禾興公司向中租迪和
    公司承租如附表一、二所示機器，租期分別如附表一、二所
    示，並均約定使用地點為前開長禾興公司所在地即桃園縣中
    壢市○○路45號，「融資性租賃契約書」第4 項第1 款並均
    約定：「承租人不論何時應將租賃物放置於『租賃事項』內
    規定之使用地點，非經出租人書面同意，不得移至他處。」
    ，迨融資性租賃契約成立生效後，長禾興公司即透過此種租
    回之方式使中租迪和公司立於出租人之地位以取得機器之間
    接占有，俾代替物之現實交付而能取得機器之所有權，至長
    禾興公司則繼續占有各該機器，並由乙○○基於其為長禾興
    公司之負責人而肩負執行長禾興公司內機器設備保管業務之
    責，為長禾興公司持有保管前開機器。詎乙○○於95年間，
    因無力償還其本人向地下錢莊所借貸之1,800 萬元債務，竟
    竟基於意圖為自己之不法之所有，於95年9 月13日下午4 時
    許，以變易持有為所有之意思，將如附表一及附表二編號一
    、編號二所示機器予以侵占入己，並任由地下錢莊之債權人
    將上開機器搬走以抵償債務。嗣經中租迪和公司公司員工丙○○於同日晚間接獲通報，前往長禾興公司現場察看，並報
    警處理，始悉上情。
二、案經中租迪和公司訴由桃園縣政府警察局中壢分局報告臺灣
    桃園地方法院檢察署檢察官偵查起訴。
    理  由
甲、證據能力部分
一、按被告以外之人於審判外之言詞或書面陳述，除法律有規定
    者外，不得作為證據；被告以外之人於偵查中向檢察官所為
    之陳述，除顯有不可信之情況者外，得為證據；被告以外之
    人於檢察事務官、司法警察官或司法警察調查中所為之陳述
    ，與審判中不符時，其先前之陳述具有較可信之特別情況，
    且為證明犯罪事實存否所必要者，得為證據，刑事訴訟法第
    159 條第1 項、第159 條之1 第2 項、第159 條之2 分別定
    有明文。又刑事訴訟法第159 條之2 所謂「具有較可信之特
    別情況」，應依陳述人於陳述時之「外部情況」是否具有可
    信性決定之，所謂「外部情況」係指就詢問有無出於不正方
    法、陳述是否出於非任意性、有無違反法定障礙事由期間不
    得詢問及禁止夜間詢問之規定、詢問時是否踐行應先告知義
    務、警詢筆錄所載與錄音或錄影內容是否相符等情，且必須
    依據陳述人之觀察、記憶、表達是否正確、陳述人有無虛偽
    陳述之動機，及對照同一待證事項之其他經過詰問證人之證
    述是否相同，有無矛盾之處而加以綜合決定（最高法院94年
    度臺上字第1653號判決意旨參照）。經查：
（一）本件證人丙○○於檢察官訊問時經具結後所為之證述，其
      性質雖均屬傳聞證據，惟本院審酌證人丙○○自陳係於95
      年9 月13日，在址設桃園縣中壢市○○路45號長禾興公司
      當場目睹如長禾興公司內之機器遭自稱受讓該機器之不詳
      人士搬走一情，依其陳述乃親身經歷本案發生經過之全貌
      ，其證詞對認定犯罪事實之存否均有其必要性，且證人丙○○於檢察官偵查中，經檢察官諭知證人有具結之義務及
      偽證之處罰並命朗讀結文具結擔保其證言之真實性後，以
      證人身分，於檢察官面前完整、連續陳述其親身經歷，且
      查無違法取證之瑕疵存在，應無顯不可信之情形，依刑事
      訴訟法第159 條之1 第2 項之規定，自均得為證據。
（二）至證人丁○○於檢察事務官詢問時所為證述雖均亦屬傳聞
      證據，惟該訊問過程亦查無違法取證之瑕疵存在，且本院
      審理中業已傳喚丁○○到庭以證人身分作證，並准許被告
      對丁○○當庭及先前陳述進行詰問，此有本院審判筆錄在
      卷可考。即已賦予被告對於證人丁○○對質詰問機會，因
      之，參諸刑事訴訟法159 條規定之立法意旨原即在保障被
      告之對質詰問權以觀，證人丁○○於審判外經檢察事務官
      詢問時所為之證述既已經被告於本院審理中經交互詰問予
      以核實，則林家春於審判外陳述與審判中之證述意旨相符
      之部分，其屬傳聞證據之瑕疵，應已治癒，業可認非仍屬
      傳聞，而已無依該條規定排除之必要。
二、另本件認定事實所引用之本件卷證所有證據（文書證據、物
    證等證據）等證據，檢察官、被告及其選任辯護人並未主張
    排除前開書證、物證之證據能力，且迄於本院言詞辯論終結
    前均未表示異議，本院審酌前開書證、物證並無證據證明係
    公務員違背法定程序所取得，亦無刑事訴訟法第159 條之4
    之顯有不可信之情況與不得作為證據之情形，本件認定事實
    所引用之本件卷證所有證據（文書證據、物證等證據），亦
    均認為有證據能力。
乙、認定犯罪事實之依據及理由
一、訊據被告矢口否認有何侵占對於業務上所持有之物之犯行，
    辯稱：我所經營之長禾興公司確與中租迪和公司間，就如附
    表一、附表二所示機器有融資性租賃契約存在，惟該機器均
    非中租迪和公司所有。長禾興公司於94年間因急需資金周轉
    ，故與中租迪和公司約定以如附表一、附表二所示機器為融
    資性擔保品調借款項，即由長禾興公司以書面契約將上開機
    器「出賣」與中租迪和公司，再由中租迪和公司以融資性租
    賃契約「出租」與長禾興公司（但實為回售與長禾興公司）
    ，故就長禾興公司將如附表一、附表二所示機器出售與中租
    迪和公司之部分，雙方並無買賣之真意及移轉交付之行為，
    此觀諸上開機器始終均為長禾興公司使用，從未移轉交付與
    中租迪和公司甚明。是長禾興公司與中租迪和公司就如附表
    一、附表二所示機器簽立之買賣契約，實屬雙方通謀虛偽意
    思表示之真借貸、假買賣。而卷附讓渡書係我於95年3 月份
    所簽，因我當時向地下錢莊借貸1,800 萬元，故簽讓渡書以
    擔保債權人的債權，但該讓渡書僅包括我具有所有權之工廠
    設備，並不包括我向中租迪和公司承租之機器云云。惟查：
（一）「按融資性租賃之特色，在於租賃公司基於融資之目的，
      為承租人取得物品之所有權，再將該物交付與承租人使用
      收益。如承租人先行購買物品取得所有權後，因須融通資
      金，嗣將該物售予租賃公司，並與租賃公司訂立融資性租
      賃契約，取得使用該物之權益，此種情形，亦可謂融資性
      租賃。此種交易行為，雖以融資購買租賃物為先，卻以租
      賃之意思成立契約，其法律上之性質並非消費借貸。詳言
      之，所謂融資性租賃企業，並非直接以金錢貸與需求資金
      者之企業，而係出資購買租賃物，取得租賃物所有權後，
      再出租予需用租賃物者之企業。此種交易型態，並未違背
      法令，且無悖於公序良俗，對我國工商界經濟活動，非無
      助益。而此融資性租賃行為，其目的固係為承租人取得融
      資，而消費借貸行為亦同可取得融資，然二者之法律行為
      迥然不同，依融資性租賃行為之特徵，宜解為類似租賃之
      無名契約，蓋其亦有關於租賃物之利益、危險之分擔問題
      ，與金錢消費借貸並不相同。」，最高法院93年度臺上字
      第482 號民事判決意旨參照。次查所謂融資性租賃，係指
      租賃公司應承租人之要求購入租賃標的物，以融資方式出
      租予承租人使用者而言，財政部頒行之金融機構對租賃公
      司辦理融資性租賃業務授信要點第2 條定有明文。是「融
      資性租賃」之意義，乃在租賃公司購入租賃標的物並取得
      所有權後，再基於融資目的將該租賃物出租與承租人，而
      中租迪和公司、長禾興公司於94年3 月31日、94年10月6
      日既就本件如附表一、二所示機器分別簽訂「融資性租賃
      契約書」，則雙方之目的顯在依融資性租賃之流程，由租
      賃公司即中租迪和公司先購得如附表一、二所示之標的物
      並取得該標的物之所有權後，復行以融資方式出租與承租
      人即長禾興公司甚明。又查，長禾興公司與中租迪和公司
      為以售後租回之方式達成前開融資性租賃之目的，分別於
      94年3 月31日、94年10月6 日簽訂買賣契約書各1 份，由
      長禾興公司以如附表一、二所示價格，將如附表一、二所
      示放置於桃園縣中壢市○○路45號長禾興公司內之機器出
      售予中租迪和公司，並依民法第761 條第2 項之規定：「
      讓與動產物權，而讓與人仍繼續占有動產者，讓與人與受
      讓人間，得訂立契約，使受讓人因此取得間接占有，以代
      交付。」，而於2 次買賣契約書第3 條均約定：「交貨地
      點：自簽約之日起，標的物之所有權移轉甲方（即中租迪
      和公司），但標的物仍交由乙方（即長禾興公司）占有保
      管。」，並分別於如附表一、二所示買賣契約成立生效之
      同時，就前開機器分別簽訂「融資性租賃契約書」（編號
      94-A0194-L號、94-A0290-L號），由長禾興公司向中租迪
      和公司承租如附表一、二所示機器，租期分別如附表一、
      二所示，並均約定使用地點為前開長禾興公司所在地即桃
      園縣中壢市○○路45號，「融資性租賃契約書」第4 項第
      1 款並均約定：「承租人不論何時應將租賃物放置於『租
      賃事項』內規定之使用地點，非經出租人書面同意，不得
      移至他處。」，迨融資性租賃契約成立生效後，長禾興公
      司即透過此種租回之方式使中租迪和公司立於出租人之地
      位以取得機器之間接占有，俾代替物之現實交付而能取得
      機器之所有權，至長禾興公司則繼續占有各該機器，並由
      乙○○基於其為長禾興公司之負責人而肩負執行長禾興公
      司內機器設備保管業務之責，為長禾興公司持有保管前開
      機器，此有買賣契約書、融資性租賃契約書、租賃物交付
      與驗收證明書各2 份在卷可憑。是長禾興公司與中租迪和
      公司就如附表一、二所示機器所為融資性租賃之契約名稱
      及其售後租回之流程，均符合融資性租賃之定義，益徵長
      禾興公司與中租迪和公司確有依售後租回之方式，先由中
      租迪和公司向長禾興公司購入如附表一、二所示機器，並
      由長禾興公司將上開機器設備之所有權移轉與中租迪和公
      司，中租迪和公司復行將上開機器設備出租與長禾興公司
      而為融資性租賃之真意，核無疑義。是被告乙○○徒以空
      言辯稱長禾興公司並無將如附表一、二所示機器售予中租
      迪和公司之真意，前開機器之買賣契約純係雙方通謀虛偽
      意思表示云云，顯係圖卸之詞，不足採信。
（二）次查：
   1、被告乙○○所經營之長禾興公司有6 條生產線，其中2 條
      係向中租迪和公司所承租，而另外4 條生產線則為長禾興
      公司所有，業據被告乙○○供承甚詳。而被告乙○○自承
      於95年3 月11日簽署與地下錢莊王先生以擔保債權之讓渡
      書載明：「立讓渡書人長禾興實業股份有限公司乙○○，
      今將自己所有之機器設備賣與臺端議定新臺幣壹仟捌佰萬
      元整。」等語，而未曾特別書明應將除長禾興公司向中租
      迪和公司所承租之如附表一、二所示機器排除。是被告乙○○所辯其於讓渡書上已寫明同意讓渡之機器並不包括向
      中租迪和公司所承租如附表一及附表二編號一、編號二所
      示機器一節，已屬虛妄。
   2、被告乙○○所簽署之前開讓渡書，係載明被告「將自己所
      有之機器設備賣與臺端議定新臺幣壹仟捌佰萬元整。」，
      業如上述，又乙○○復於偵查中供承，95年9 月13日遭地
      下錢莊搬走之機器，應即是要抵償1,800 萬元債務等語甚
      明（見臺灣桃園地方法院檢察署檢察官95年度他字第5398
      號偵查卷宗第22頁）。是被告乙○○嗣於檢察官訊問時及
      本院審理中復另辯稱於95年9 月13日遭地下錢莊以搬走機
      器手段抵償之債務金額僅有800 萬元云云，顯與事實相違
      ，不足採信。又被告乙○○嗣於本院審理中供稱：「（審
      判長問：剛剛證人說你工廠內的機器總值幾千萬，有那麼
      多嗎？）應該沒有。（審判長問：殘餘價值多少？）大約
      2,000 萬以內。（審判長問：包括租的這2 條線的機器？
      ）是。（審判長問：那你欠錢莊1,800 萬是不是？）是。
      （審判長問：到95年9 月的時候連利息總共是多少？）大
      約將近2,000 萬吧。（審判長問才2,000 萬，欠1800萬1
      個月的利息多少，幾分利？）現在想不起來數字。（審判
      長問：有到3 分嗎？）差不多3 分。（審判長問：到搬機
      器有多少個月的利息沒有付？）應該超過3 個月。（審判
      長問：光靠你工廠內自有設備的殘值，可以抵欠你欠地下
      錢莊所有的債務嗎？）可以。（審判長問：4 條線的殘值
      是多少？）大約1,000 萬左右，1,000 至1, 200之間。（
      審判長問：到9月 為止，租的機器，價值還多少？）我們
      當時看的是帳面價值，大約還有1,000 多萬吧。（審判長
      問：你當時講的是帳面價值嗎？）是帳面價值。」等語在
      卷，是被告乙○○所簽署之讓渡書既係為擔保地下錢莊之
      債權金額1,800 萬元，則乙○○提供擔保之機器設備價值
      必然需與債權金額相若，始足當之，而被告所經營之長禾
      興公司內自有機器設備，縱以帳面價值計算，亦僅有1,00
      0 萬元至1,200 萬元之譜，與被告乙○○積欠地下錢莊之
      債務金額1,800 萬元差距甚大，而需將長禾興公司向中租
      迪和公司所承租之如附表一、附表二所示機器設備一併列
      入計算，始有將近2,000 萬元之帳面價值，益徵被告乙○○顯欲將放置於長禾興公司廠房內，包括中租迪和公司所
      有之如附表一及附表二編號一、編號二所示機器在內之全
      部機器設備，均交由地下錢莊用以抵償被告乙○○所積欠
      之債務甚明。
   3、證人丙○○於檢察官訊問時及本院審理中證稱：「95年9
      月13日晚間6 時許，中租迪和公司的同事行經長禾興公司
      ，發覺有人在搬長禾興公司內的機器，而以電話通知我們
      前去。我立刻從中租迪和公司出發前往長禾興公司，約半
      小時後抵達長禾興公司。從我接獲消息到抵達長禾興公司
      期間，長禾興公司負責人乙○○沒有與我們聯絡，我們要
      跟乙○○聯絡也聯絡不上。我到達長禾興公司時，搬運的
      工作還在進行，當時沒有警察在場，約有10多人在現場搬
      運，並有有貨車、堆高機吊車等搬運機器設備所需之工具
      ，我們一直被擋在長禾興公司外面，在場搬運的人態度很
      兇、出言不遜，為了顧及我們的人身安全，我們不敢進去
      長禾興公司，一直到翌日凌晨約3 、4 點長禾興公司內之
      機器都被搬走之後，我們才能進入建築物內。從我到場到
      機器被搬完，中間警方有來過3 、4 次，是我們通知警方
      過來的，但因為搬運機器的人出示了讓渡書給警方看，表
      示長禾興公司的設備已經讓渡給這些人，警察認為是民事
      案件，所以只要不發生刑事上的問題，警察就是來維持一
      下秩序，後來持有讓渡書的這些人請警察離開。我們在現
      場一直以電話聯絡乙○○，但只有在晚上10點之後聯絡上
      1 次，當時我們問乙○○他人在哪裡，是否安全，乙○○
      只說他『不方便』，我們就把電話掛掉，一直到95年9 月
      13日晚間12時許或翌日凌晨1 時許左右，我們才又聯絡上
      乙○○，並約在工業區內的一個蠻暗的角落碰面，總共有
      我、中租迪和公司法務周先生、乙○○、乙○○的友人共
      4 人一起會面，乙○○向我們表示讓渡書是他簽出去的，
      因為他在民間有債務，所以讓渡這些設備讓那些人做處理
      。」等語在卷，證人丁○○則於檢查事務官訊問時及本院
      審理中證稱：「95年12月13日下午3 、4 時許，我與其他
      員工正在長禾興公司上班，突然來了10幾20名身著黑衣的
      陌生人到我們公司裡，把所有的員工都趕出去，我們有問
      他們發生什麼事，他們叫我們不要管那麼多，走就好了。
      我們所有人被趕到大門口外，當時我試著要報警，有女性
      員工說已經報警了，我在下午4 、5 點要離開現場時，看
      到老闆乙○○回到公司，我就將剛剛那些人進來的情形轉
      述給老闆聽，並告訴乙○○我們已經報警，勸老板不要冒
      著生命危險進去，然後我就離開。我離開時，乙○○還在
      現場，而警察還沒到。我因為住在公司宿舍，我在翌日凌
      晨回到公司時，看到機器已經被搬光，乙○○已經不在現
      場，現場只剩下警察。」等語甚詳。又被告乙○○亦於本
      院審理中供稱：「事發當天我大概在9 點多一點，印象中
      曾經跟郭先生通過電話，當時我跟郭先生講我晚一點再找
      他，郭先生講的所謂不方便，是我說請讓我有點時間，我
      先安置好我妻小，我家裡先處理好，我晚一點會找他。事
      實上我大概在晚上11點半到12點之間，我請一個朋友開車
      載我到中壢工業區，路名我不知道，但確實跟郭先生還有
      他們公司周經理見了面。」、「（審判長問：你何時知道
      有人要到工廠搬機器？）事發當天下午大約4 點前後。（
      審判長問：是你公司員工通知你的？）是，當時我人在跟
      朋友談事情。（審判長問：那你當時為何沒有趕回去處理
      ？）我有趕回去。（審判長問：結果呢？）有試圖處理，
      但我真的是無能為力。（審判長問：為何不是報警請他們
      過來調解，警察本身就可以幫你處理，為何不請警察幫你
      處理？）這位湯先生是我們公司當時的員工，當時我們在
      門口有碰到面，都已經報警了，我們當時就在等警察。（
      審判長問：等不來可以再催啊，有沒有再催？）沒有。（
      審判長問：員工都已經報警了，然後苦苦痴等警察不來，
      然後你就不管了？）這是我的錯。（審判長問：如果說你
      不是存心讓人家搬走，人家花了6 、7 個小時搬運機器的
      過程當中，你為何不適時的趕快催促警察過來幫你處理跟
      他們之間的糾紛？）當時我自己真的也亂了。（審判長問
      ：你說4 點前後在那邊，那後來幾點離開？）大約5 點半
      至6 點之間。（審判長問：跑去哪裡？）沒有目標的到處
      亂晃。（審判長問：然後就晃的那些人到工廠搬機器你不
      聞不問嗎？）當時真的很亂。（審判長問：有沒有主動通
      知中租迪和來搬走他們租賃的機器，有沒有？）沒有。（
      審判長問：中租迪和的人到了之後聯絡到你，你有無過來
      跟那些搬機器的人講說，有2 條線是租的，4 條線是你的
      ，請搬那4 條線就好了，有沒有？）沒有。（審判長問：
      為什麼？）我不太懂處理這事情的方式。（審判長問：冤
      有頭債有主這不是很簡單嗎，如果你強調他們只能搬那些
      非租賃的機器，既然中租迪和已經到場了，代表說有問題
      ，很簡單的事情，過來跟他們講清楚，哪些可以搬哪些不
      可以搬，你生意做那麼久怎麼不會處理？）我真的很亂。
      （審判長問：而且你還有員工在，又在工業區，地方又有
      轄區的員警，還有民事糾紛可以調解，這麼多的資源管道
      可以利用，為何不使用，然後避不見面，道理何在？）我
      沒有避不見面。（審判長問：在搬的過程當中你就避不見
      面，道理何在？）沒有理由。」等語甚明。是被告乙○○
      於95年9 月13日下午4 時許，即已經接獲長禾興公司員工
      之通知，而知悉長禾興公司公司遭人進入搬取機器設備，
      於同日晚間10時並經到場之中租迪和公司員工丙○○以電
      話聯繫，而知悉長禾興公司向中租迪和公司所承租之如附
      表一及附表二編號一、編號二所示機器設備亦有遭搬運離
      去之虞，倘被告乙○○所簽與地下錢莊之讓渡書並未包括
      如附表一及附表二編號一、編號二所示機器設備，則被告
      於接獲員工通知並於同日下午5 時許抵達現場後，當積極
      向地下錢莊之人說明上情，並明確要求地下錢莊之人不得
      搬運未經讓渡之機器，即可立刻防止上開附表一及附表二
      編號一、編號二所示機器遭擅自搬走抵債，豈有竟於抵達
      現場後，非但未曾向地下錢莊之人解釋說明以維護中租迪
      和公司之上開財產，反在現場逗留未幾即自行離去，並於
      此段期間內在外遊蕩，而放任地下錢莊之債權人任意搬運
      放置於長禾興公司內之機器設備，甚且在同日晚間10時許
      接獲中租迪和公司員工丙○○之電話通知時，逕行答以「
      不方便」而避不出面，嗣於同日晚間12時許至翌日凌晨1
      時許再次接獲丙○○之電話時，始攜同友人與中租迪和公
      司之員工丙○○及周先生會面，而於會面之際除向丙○○
      表示已簽署讓渡書將長禾興公司內之機器設備讓渡與地下
      錢莊業者外，仍未曾返回長禾興公司現場禁止債權人將附
      表一及附表二編號一、編號二所示機器搬離之理。是被告
      乙○○於95年9 月13日當日晚間，實係欲以放置於長禾興
      公司內包括中租迪和公司所有如附表一及附表二編號一、
      編號二所示機器在內之全部機器設備，交由地下錢莊之債
      權人取走以抵償讓渡書所示之1,800 萬元借款一情，堪以
      認定。
   4、再查，被告乙○○於96年5 月2 日偵查中提出之說明書1
      份載明「借款人：乙○○Ｚ000000000」，是堪認本件向地
      下錢莊借款1,800 萬元之人，為被告乙○○個人無誤。綜
      上，本件融資性租賃之契約當事人為長禾興公司與中租迪
      和公司，被告乙○○固為長禾興公司之負責人，惟其與長
      禾興公司係屬不同人格主體，被告乙○○僅係基於其為長
      禾興公司負責人而負責長禾興公司內機器設備保管業務之
      地位，為長禾興公司持有保管前開機器，是被告乙○○係
      基於前開業務關係而持有中租迪和公司所有如附表一及附
      表二編號一、編號二所示機器設備，而竟任意將上開機器
      交付地下錢莊之人用以抵償被告乙○○所欠之債務，被告
      乙○○顯就其所持有如附表一及附表二編號一、編號二所
      示之機器設備，以變易持有為所有之意思，將之侵占入己
      並自居所有人之地位任意處分等情，洵堪認定。
   5、末查，被告乙○○於本院審理中猶辯稱：「（審判長問：
      讓渡書寫說讓渡書人長禾興業公司乙○○今將自己所有之
      機器設備賣給臺端，何謂自己所有？）這所有的意思是指
      沒有屬於擔保的機器，是我自己所有權的東西。（審判長
      問：你跟中租迪和公司租的機器是你所有或不是你所有？
      ）是我所有的。（審判長問：既然是所有的設備，也有包
      括向中租迪和公司租賃的機器？）當初我的原意是不包含
      。」云云，是被告乙○○倘依其所辯而認如附表一、二所
      示機器為長禾興公司所有，則前開讓渡書所出售與地下錢
      莊之機器設備必然包括如附表一、二所示機器，是被告乙○○簽署讓渡書之原意，即在將長禾興公司內包括如附表
      一及附表二編號一、編號二所示機器全數提供地下錢莊抵
      償債務一情，至屬灼然；而若被告乙○○辯稱其所簽立之
      讓渡書中不包含長禾興公司向中租迪和公司所承租之如附
      表一及附表二編號一、編號二機器，則被告顯然係知悉上
      開機器均屬中租迪和公司所有，被告乙○○及長禾興公司
      對該上開機器均無所有權，而被告竟仍任意將上開機器交
      付地下錢莊之人用以抵償被告所欠之債務，益見被告確係
      變易持有為所有之意思，將中租迪和公司所有如附表一及
      附表二編號一、編號二機器侵占入己無訛。是被告前開所
      辯，顯均無法自圓其說，堪認均為圖卸之詞，洵無堪採。
   6、至被告乙○○固於95年3 月11日已簽署前開讓渡書，表示
      願將如附表一及附表二編號一、編號二所示機器設備讓渡
      與地下錢莊之債權人，惟斯時被告乙○○僅係簽發該讓渡
      書予地下錢莊以為債權之擔保，而被告所積欠之債務是否
      確已無法償還而必然需以前開機器設備抵債，尚在未定之
      天，被告斯時亦未曾將前開機器實際交付與地下錢莊之人
      用以抵償債務，是殊難認被告乙○○於95年3 月11日簽署
      前開讓渡書之際，即已有何將中租迪和公司所有之如附表
      一及附表二編號一、編號二所示機器設備侵占入己之行為
      ，附此敘明。
（三）再者，被告乙○○於本院審理中供稱：「長禾興公司已無
      任何財產，我個人名下當時還有1 棟房子，價值約250 萬
      ，貸款餘額還有約200 萬元。當時我沒有辦法償還對中租
      迪和公司的債務，現在也沒有辦法。長禾興公司的負債清
      冊是3,900 多萬元，我確實沒有辦法還。」等語在卷，並
      有長禾興公司負債清冊1 份在卷足憑。是被告乙○○明知
      其以中租迪和公司所有如附表一及附表二編號一、編號二
      之機器抵償乙○○積欠地下錢莊之債務後，已無能力償還
      就該批機器應給付與中租迪和公司之租金，亦無能力賠償
      中租迪和公司所有如附表一及附表二編號一、編號二之機
      器遭被告乙○○擅自處分之損失，而仍執意將上開機器交
      由地下錢莊之債權人取走抵償債務，以享有乙○○向地下
      錢莊借款1,800 萬元債務得以抵銷之利益，是被告就中租
      迪和公司所有如附表一及附表二編號一、編號二之機器設
      備，顯具不法所有意圖甚明。
（四）綜上所述，本件事證明確，被告犯行洵堪認定，應予依法
      論罪科刑。
二、核被告乙○○所為，係犯刑法第336 條第2 項之業務侵占罪
    。公訴意旨認被告係涉犯刑法第335 條第1 項普通侵占罪，
    惟查，本件融資性租賃之契約當事人為長禾興公司與中租迪
    和公司，被告乙○○固為長禾興公司之負責人，惟其與長禾
    興公司係屬不同人格主體，被告乙○○僅因基於其為長禾興
    公司之負責人而肩負執行長禾興公司內機器設備保管業務之
    責，為長禾興公司持有保管前開機器。是被告乙○○係基於
    前開業務關係而持有中租迪和公司所有如附表一及附表二編
    號一、編號二所示機器設備，嗣並將之侵占，而屬侵占對於
    業務上所持有之物，是此部分起訴法條容有未洽，惟起訴之
    基本社會事實相同，爰依法變更起訴法條予以審理。被告乙○○以一個將中租迪和公司所有如附表一及附表二編號一、
    編號二所示機器交付地下錢莊之人抵償債務之行為，侵占中
    租迪和公司所有之前開機器設備共4 臺，侵害同一法益，屬
    單純一罪。爰審酌被告為圖不法所有，竟為本件業務侵占犯
    行，所侵占之機器設備價值甚鉅，嚴重損及中租迪和公司之
    權益，所為非是，且犯後矢口否認犯行，態度非佳，惟念其
    並無任何刑事前科紀錄，此有臺灣高等法院被告前案紀錄表
    1 份在卷可參，素行尚稱良好等一切情狀，量處如主文所示
    之刑。末按，中華民國九十六年罪犯減刑條例業於96年7 月
    16日施行，查本件被告上開犯行係在96年4 月24日以前所為
    ，爰依中華民國九十六年罪犯減刑條例第2 條第1 項第3 款
    ，減其刑期2 分之1 ，並依該條例第9 條、刑法第41條第1
    項前段，就減得之刑諭知易科罰金之折算標準。
丙、不另為無罪諭知部分：
一、公訴意旨另以：被告乙○○除前開經本院論罪科刑之部分外
    ，尚以相同手法於於95年9 月13日下午5 時許，以變易持有
    為所有之意思，以將長禾興公司於94年10月6 日向中租迪和
    公司所承租如附表二編號三所示之DEK 錫膏印刷機1 臺侵占
    入己，並交付予被告乙○○之某真實姓名年籍不詳之債權人
    ，用以抵償被告乙○○自身所欠款項，因認被告乙○○此部
    分亦涉犯刑法第335條第1 項侵占罪。
二、按犯罪事實應依證據認定之，無證據不得認定犯罪事實。又
    不能證明被告犯罪者，應諭知無罪之判決，刑事訴訟法第15
    4 條第2 項、第301 條第1 項分別定有明文。又事實之認定
    ，應憑證據，如未能發現相當證據，或證據不足以證明，自
    不能以推測或擬制之方法，為裁判基礎（最高法院40年臺上
    字第86號判例意旨參照）；再認定不利於被告之事實，須依
    積極證據，苟積極證據不足為不利於被告事實之認定時，即
    應為有利於被告之認定，更不必有何有利之證據（最高法院
    30年上字第816 號判例）。經查，本件中租迪和公司告訴代
    理人甲○○於檢察官訊問時陳稱：「我們現在要告的是（94
    年4 月7 日交付之高速機及泛用機各1 臺）94-A0194-L，以
    及（94年10月6 日交付之高速機及料架1 臺，及DEK 印刷機
    1 臺）94-A0290-L，另一臺DEK 印刷機已經從承租人即被告
    乙○○處取回。」等語綦詳。又中租迪和公司於96年5 月15
    日所提出之刑事陳報狀中亦載明：「查暐豐科技股份有限公
    司（原為：長禾興實業股份有限公司，統一編號：00000000
    號）與陳報人（即中租迪和公司）共往來2 筆融資性租賃，
    且該2 筆契約中，除94-A0290-L號契約中之DEK 錫膏印刷機
    1 臺已取回外，其於機器設備均已遭被告處分而全數滅失。
    」等情在卷。是被告乙○○所經營之長禾興公司於94年10月
    6 日向中租迪和公司所承租之2 臺DEK 錫膏印刷機，其中如
    附表二編號三所示之DEK 錫膏印刷機1 臺業據中租迪和公司
    取回，是該業經中租迪和公司取回之DEK 錫膏印刷機1 臺，
    自無何遭被告乙○○侵占入己並交付他人抵償債務之情事，
    洵堪認定。
三、綜上所述，公訴人所提出之證據尚無足證明被告乙○○有何
    此部分所指之侵占犯行。此外，本院復查無其他積極證據足
    資證明被告乙○○確有公訴人所指此部分犯行，揆諸前揭法
    律規定及判例意旨，此部分核屬不能證明被告犯罪。惟公訴
    人所指被告乙○○此部分侵占罪嫌如成立犯罪，與前開論罪
    科刑之業務侵占犯行具單純一罪關係，爰不另為無罪之諭知
    。
據上論斷，應依刑事訴訟法第299 條第1 項前段、第300 條，刑
法第336 條第2 項、第41條第1 項前段，刑法施行法第1 條之1
第1 項、第2 項前段，中華民國九十六年罪犯減刑條例第2 條第
1 項第3 款、第7 條、第9 條，判決如主文。
本案經檢察官許曉微到庭執行職務。
中    華    民    國    97    年    5     月    27    日
                  刑事第十一庭審判長法  官  蔡榮澤
                                    法  官  魏于傑
                                    法  官  林蕙芳
以上正本證明與原本無異。
如不服本判決，應於判決送達後10日內向本院提出上訴狀（應附
繕本），其未敘述上訴理由者，應於上訴期間屆滿後20日內補提
理由書狀於本院，上訴於臺灣高等法院。
                              書記官  郭玉芬
中    華    民    國    97    年    5     月    27    日
附錄論罪科刑法條依據：
中華民國刑法第336條
對於公務上或因公益所持有之物，犯前條第 1 項之罪者，處 1
年以上 7 年以下有期徒刑，得併科 5 千元以下罰金。
對於業務上所持有之物，犯前條第 1 項之罪者，處 6 月以上
5 年以下有期徒刑，得併科 3 千元以下罰金。
前二項之未遂犯罰之。
附表一：
┌─────┬────┬─────┬──┬───┬────┬─────┬─────┐
│買賣契約書│機器名稱│規格形式  │數量│價格  │融資性租│融資性租賃│融資性租賃│
│簽約日    │        │          │    │      │賃契約書│契約書編號│契約租期  │
│          │        │          │    │      │簽約日  │          │          │
├─────┼────┼─────┼──┼───┼────┼─────┼─────┤
│94年3 月31│高速機  │S/N ：    │1臺 │新臺幣│94年3 月│94-A0194-L│94年4月7日│
│日        │        │007H06158 │    │1,608 │31日    │          │至97年5 月│
│          │        │          │    │      │        │          │7 日      │
├─────┼────┼─────┼──┤萬3,12├────┼─────┼─────┤
│94年3 月31│泛用機  │S/N ：    │1臺 │8元   │94年3 月│94-A0194-L│94年4月7日│
│日        │        │007M04256 │    │      │31日    │          │至97年5 月│
│          │        │          │    │      │        │          │7 日      │
└─────┴────┴─────┴──┴───┴────┴─────┴─────┘
附表二：
┌─────┬────┬─────┬──┬───┬────┬─────┬─────┐
│買賣契約書│機器名稱│規格形式  │數量│價格  │融資性租│融資性租賃│融資性租賃│
│簽約日    │        │          │    │      │賃契約書│契約書    │契約租期  │
│          │        │          │    │      │簽約日  │          │          │
├─────┼────┼─────┼──┼───┼────┼─────┼─────┤
│94年10月6 │高速機及│HK-HB00A  │1臺 │新臺幣│94年10月│94-A0290-L│94年10月11│
│日        │料架    │          │    │821 萬│6日     │          │日至97年11│
│          │        │          │    │5,685 │        │          │月11 日   │
├─────┼────┼─────┼──┤元    ├────┼─────┼─────┤
│94年10月6 │DEK 錫膏│DEK       │1臺 │      │94年10月│94-A0290-L│94年10月11│
│日        │印刷機  │          │    │      │6日     │          │日至97年11│
│          │        │          │    │      │        │          │月11 日   │
├─────┼────┼─────┼──┤      ├────┼─────┼─────┤
│94年10月6 │DEK 錫膏│DEK       │1臺 │      │94年10月│94-A0290-L│94年10月11│
│日        │印刷機  │          │    │      │6日     │          │日至97年11│
│          │        │          │    │      │        │          │月11 日   │
└─────┴────┴─────┴──┴───┴────┴─────┴─────┘


司法院資訊處製作；財團法人民間司法改革基金會備份。
